【裁判字號】    96,訴,3140
【裁判日期】    970326
【裁判案由】    優惠存款
【裁判全文】
臺北高等行政法院判決
                                     96年度訴字第03140號
                              .
原      告  甲○○
訴訟代理人  林宇文律師
複  代理人  張漢榮律師
被      告  銓敘部
代  表  人  乙○○部長）住同.
訴訟代理人  丁○○
            丙○○
上列當事人間因優惠存款事件，原告不服公務人員保障暨培訓委
員會中華民國96年6 月26日96公審決字第0410號復審決定（發文
日期：96年7 月5 日；發文字號：公保字第0960005438號），提
起行政訴訟，本院判決如下：
    主  文
原告之訴駁回。
訴訟費用由原告負擔。
    事  實
一、事實概要：本件原告原係臺北巿汽車駕駛訓練中心人事室主
    任，其退休案經被告以民國（下同）94年5 月19日部退三字
    第0942488643號函核定自同年6 月2 日退休生效（支領月退
    休金）在案，嗣被告查證採計其於國防部參謀本部人事參謀
    次長室之軍職年資1 年2 個月，並以94年5 月27日部退三字
    第0942488709號函重行審定退休年資。而原告於領得公保養
    老給付金額新台幣（下同）1,377,000 元將之與臺灣銀行股
    份有限公司基隆分公司（下稱臺灣銀行基隆分行）訂立優惠
    儲蓄存款契約（契約期間於96年6 月2 日屆滿）。其後因被
    告推動公務人員退休所得合理化改革方案（下稱改革方案）
    ，增訂退休公務人員公保養老給付金額優惠存款要點（下稱
    公保優存要點）第3 點之1 ，爰據之以96年4 月14日部退管
    三字第0962789041號函（下稱原處分）核算原告於優惠存款
    期滿後得辦理續存之最高金額為1,242,734 元，原告不服，
    提起復審遭公務人員保障暨培訓委員會決定駁回，遂提起本
    件行政訴訟。
二、兩造聲明：
（一）原告聲明：
  １、復審決定及原處分均撤銷。
  ２、訴訟費用由被告負擔。
（二）被告聲明：
  １、駁回原告之訴。
  ２、訴訟費用由原告負擔。
三、兩造之爭點：
（一）原告主張之理由：
  １、按被告所適用之公保優存要點第3 點之1 係95年1 月17日
      所公布，當時原告已辦理退休生效（退休生效時間94年6
      月2 日），依退休當時原告得辦理優惠存款之公保養老給
      付金額總額為1,377,000 元，今被告適用於95年1 月17日
      新修訂之公保優存要點認原告續存之優惠存款最高金額僅
      為1,242,734 元，違反法律不溯既往原則。至於復審決定
      雖稱：「公保養老給付金額之優惠存款係訂有期限。茲以
      95年1 月17日新修訂公保優存要點第3 點之1 有關減少公
      保養老給付得辦理優惠存款金額之規定，係自同年2 月16
      日生效施行，對於該要點修正生效前，已領取之優惠存款
      利息並無追繳，對於尚未屆滿契約期限之優惠存款，亦不
      受新修正規定之限制，僅於契約期屆滿辦理續存時，始適
      用新修正之規定。換言之，新規定係直接適用於規定變更
      生效後發生之事實，並未溯及於該要點變更生效日之前而
      為適用，僅往後生效一體適用，故無法令規範效力真正溯
      及既往不應容許之問題」，認新修訂公保優存要點並無溯
      及既往，惟復審決定所謂之期限係銀行存單之規定，並非
      優惠存款此一制度訂有期限，否則，退休公務人員享有之
      優惠存款期限為何，實際上似乎均係在未死亡前，均得繼
      續享有該優惠存款，故復審決定就此已有違誤。又原告退
      休得請領退休金，而退休金享有優惠存款利率，此一事實
      於原告退休之際即已發生，至於其後「公保優存要點」有
      所變更，實不影響原告已取得之權利，更不因優惠存款是
      否有期限而受影響（事實上並無期限），公保優存要點之
      變更，應僅能對尚未退休之人員產生效力，而不能對已退
      休之人員溯及生效。
  ２、且新修訂之公保優存要點實際上已影響原告優惠存款最高
      金額之權利，而限制人民權利，或課予人民義務，應以法
      律規定之，此乃法律保留原則，依最高行政法院（89年7
      月1 日改制前為行政法院）32年判字第25號判例：「私有
      財產應受國家法律之保護。行政官署無法律上之根據自不
      得以強力加以處置」亦明示此旨，故被告以新修訂之「公
      保優存要點」意旨，限制原告優惠存款之最高金額，有違
      法律保留之原則。
（二）被告主張之理由：
  １、按公保優存要點第3 點之1 規定：「（第1 項）支領月退
      休金人員之每月退休所得，不得超過依最後在職同等級人
      員現職待遇計算之退休所得上限百分比；…（第7 項）本
      點規定實施前已退休之公務人員，於本點規定實施後優惠
      存款期滿續存時，應依最後退休等級及最後服務機關核實
      證明最後在職時具有前項第二款之俸給項目；其中除技術
      或專業加給按前項第二款第一目後段之定額標準計算外，
      應按本點規定實施時待遇標準及當年度（如當年度尚未訂
      定，則依前一年度）軍公教人員年終工作獎金（慰問金）
      發給注意事項計算每月退休所得及最後在職同等級人員現
      職待遇。…（第8 項）前項人員每月退休所得超過依第一
      項計算之退休所得上限百分比者，減少其養老給付得辦理
      優惠存款之金額，使不超過退休所得上限百分比；…」準
      此，公保優存要點第3 點之1 修正施行（95年2 月16日）
      前已退休之公務人員亦應一體適用該規定，按95年待遇標
      準計算，使其每月退休所得不超過依最後在職同等級人員
      現職待遇計算之退休所得上限百分比。本件原告係於94年
      6 月2 日自臺北巿汽車駕駛訓練中心人事室主任退休並支
      領月退休金之公務人員，從而被告依上開規定，以原處分
      重新核算原告於優惠存款期滿後得辦理續存之最高金額，
      於法並無違誤。
  ２、關於原告指稱公保優存要點第3 點之1 之修正違反法律不
      溯既往原則一節：
   （1）基於退休公務人員公保養老給付優惠存款具持續性、週
        期性質，每1 年或2 年即須由退休人員辦理續存作業，
        故對於受理優惠存款之金融機構（臺灣銀行）而言，凡
        符合養老給付優惠存款條件之已退休人員與未來退休人
        員，日後均屬優惠存款之存戶，亦將持續辦理續存作業
        ，兩者應屬相同事物。
   （2）平等原則係指國家權力對於相同之事件應為相同之處理
        ；不同之事件則應為不同之處理，故除有正當合理之事
        由外，否則不得為差別待遇。此外，司法院大法官對平
        等原則亦有作進一步之闡述；其中釋字第211 號解釋謂
        ：「憲法第7 條所定之平等權，係為保障人民在法律上
        地位之實質平等，並不限制法律授權主管機關，斟酌具
        體案件事實上之差異及立法之目的，而為合理之不同處
        置。」是以，從反面推論可知，平等原則對於不具差異
        性質之案件或無其他特殊立法目的者，自應給與相同之
        處置。
   （3）綜上，基於相同事物，應為相同處理之平等原則，在「
        公保優存要點」增訂第3 點之1 發布施行（95年2 月16
        日）以後退休之人員向臺灣銀行辦理養老給付優惠存款
        時，即須適用修正後之公保優存要點規定；至於已退休
        人員日後欲辦理優惠存款續存作業時，以二者既屬相同
        事物，自應一體適用修正後之公保優存要點規定，當屬
        無疑。故已退休人員亦應適用修正後之「公保優存要點
        」規定，僅係依平等原則所為之一體適用，並非溯及既
        往。
  ３、原告指稱公保優存要點第3 點之1 之修正違反法律保留一
      節：
   （1）所謂權利，係泛指個人在國家法律秩序中之法的地位，
        包括憲法上或法律上所保護之利益；其利益通常不包括
        法律以外之政治上、宗教上、文化上、經濟上或感情上
        之利益。
   （2）優惠存款制度係政府早期為照護、維持退休人員之基本
        生活而於公務人員待遇未能普遍提高或年金制度未建立
        前，所建立之過渡性措施；另因優惠存款並無明確法律
        基礎（僅以公保優存要點及立法機關通過之預算作為其
        執行依據），且公保優存要點係被告為規範公務人員辦
        理公保養老給付優惠存款事項，訂頒之相關業務處理方
        式之一般抽象性規定，屬行政程序法第159 條第2 項第
        1 款所稱之業務處理性行政規則（核屬給付行政措施）
        ，被告基於主管機關立場，自得本於職權審酌國家財政
        、社會環境、經濟情形之變遷，適時修正要點規定。換
        言之，公保優存要點乃屬過渡性、暫時性之福利措施，
        其所需經費亦純係由政府以預算編列方式支應，因此，
        其性質上當屬政策性福利措施、給付行政措施，須視政
        府財政負擔狀況，始得據以辦理。準此，優惠存款並非
        退休人員依法律所享有之權利或利益，更非屬憲法層次
        之財產權，僅係政府推行政策性福利措施所得之結果。
        是以，應無原告所稱違反中央法規標準法第5 條之情事
        。
   （3）另依司法院釋字第443 號解釋關於層級化法律保留之意
        旨而言，給付行政措施因較不涉及人民生命、自由及財
        產權利之侵害，故其法律規範密度較低，在不涉及公共
        利益之重大事項時，允許以法規命令或行政規則訂定即
        可。復按司法院釋字第485 號解釋意旨稱：鑑於國家資
        源有限，社會政策之立法本即必須考量國家之經濟及財
        政狀況，依資源有效利用之原則，並注意與一般國民間
        之平等關係，就福利資源為妥善之分配；此外，給付方
        式及額度之規定亦應力求與受益人之基本生活需求相當
        ，不得超過達成立法目的所需必要限度而給予明顯過度
        之照顧，此亦有司法院釋字第542 號解釋重申「社會政
        策之立法，在目的上須具資源有效利用、妥善分配之正
        當性，在手段上須有助於目的之達成且屬客觀上所必要
        ，亦即須考量手段與目的達成間之有效性及合比例性」
        以資證明。而公保養老給付優惠存款制度係政府早期有
        鑑於公務人員因待遇所得微薄，連帶影響退休所得偏低
        ，為照顧其退休生活，爰由被告於63年12月17日訂頒具
        有行政規則性質之公保優存要點，並報經考試院第5 屆
        第82次會議准予備查後，據以實施。於今政府在考量上
        開公保養老給付優存制度實施30餘年之情事變遷後，基
        於合理分配社會資源、合理保障公務人員退休生活權益
        及國家財政與經濟發展狀況等理念，修正「公保優存要
        點」（增訂第3 點之1 ），據此推動改革方案，並自95
        年2 月16日起實施，自符合上開司法院釋字第443 號解
        釋所揭行政保留之意旨，並無違反法律保留原則；從而
        原處分依據修正後公保優存要點第3 點之1 之規定，核
        定原告在公保養老給付優惠存款期滿續約時得辦理優惠
        存款之最高金額，於法並無違誤之處。
   （4）另公保優存要點第1 條規定：「退休公務人員公保養老
        給付金額辦理優惠存款，依本要點行之。」準此，公保
        養老給付得辦理優惠存款之法源依據係上開「公保優存
        要點」。倘原告指稱改革方案（公保優存要點第3 點之
        1 ）未以法律定之，即違反法律保留原則，則依公保優
        存要點所施行之優存制度亦必將失其附麗（自始即不應
        存有公保養老給付優惠存款制度），故原告指稱公保優
        存要點第3 點之1 之規定違反法律保留原則，洵屬誤解
        。
    理  由
一、原告起訴主張：原告退休於94年6 月2 日生效，退休金享有
    優惠存款利率此一事實於原告退休之際即已發生，至於其後
    公保優存要點有所變更，應僅能對尚未退休之人員產生效力
    ，被告適用95年1 月17日新修訂之「公保優存要點」核定原
    告續存優惠存款最高金額僅為1,242,734 元，違反法律不溯
    既往原則及法律保留之原則，為此，依行政訴訟法第4 條第
    1 項規定，提起本件行政訴訟，求為判決如訴之聲明所示云
    云。
二、被告則以：公保優存要點增訂第3 點之1 發布施行（95年2
    月16日）以後，退休之人員向臺灣銀行辦理養老給付優惠存
    款本應適用修正後之公保優存要點規定；而已退休人員於其
    原與臺灣銀行辦理之優惠存款契約期滿辦理續存時，自亦應
    本於平等原則一體適用修正後之公保優存要點規定，並非溯
    及既往。又優惠存款制度係政府早期為照護、維持退休人員
    之基本生活而於公務人員待遇未能普遍提高或年金制度未建
    立前，所建立之過渡性措施，又因優惠存款並無明確法律基
    礎，且公保優存要點係被告為規範公務人員辦理公保養老給
    付優惠存款事項，訂頒之相關業務處理方式之一般抽象性規
    定，屬業務處理性行政規則（核屬給付行政措施），被告基
    於主管機關立場，自得本於職權審酌國家財政、社會環境、
    經濟情形之變遷，適時修正要點規定。於今政府在考量上開
    公保養老給付優存制度實施30餘年之情事變遷後，基於合理
    分配社會資源、合理保障公務人員退休生活權益及國家財政
    與經濟發展狀況等理念，修正「公保優存要點」（增訂第3
    點之1 ），據此推動改革方案，自符合司法院釋字第443 號
    解釋意旨，並無違反法律保留原則等語，資為抗辯。
三、經查，本件如事實概要欄所述之事實，為兩造所不爭執，且
    有原告公務人員退休事實表、公務人員月退休金證書、被告
    94年5 月19日部退三字第0942488643號函、94年5 月27日部
    退三字第0942488709號函、公務人員退休（職）事實表、公
    務人員月退休金證書、公務人員退休金及其他現金給與補償
    金計算單、原處分書暨養老給付得辦理優惠存款金額計算單
    等件附原處分卷可稽，洵堪認定。至於兩造爭執：原處分是
    否違反法律保留原則、禁止溯及既往原則等項，本院判斷如
    下：
（一）按「（第1 項）支領月退休金人員之每月退休所得，不得
      超過依最後在職同等級人員現職待遇計算之退休所得上限
      百分比；…（第2 項）前項人員每月退休所得超過退休所
      得上限百分比者，在依公務人員退休法所支領退休給與不
      作變動之前提下，減少其養老給付得辦理優惠存款之金額
      ，使不超過退休所得上限百分比。（第3 項）依前項退休
      所得上限百分比規定計算之養老給付優惠存款金額高於依
      第二點、第三點規定所計算養老給付之金額者，應按後者
      較低金額辦理優惠存款。…（第6 項）第一項所稱每月退
      休所得、最後在職同等級人員現職待遇…其定義如下：（
      一）每月退休所得，指下列各目合計之金額：1.按退休生
      效時待遇標準計算之月退休金。2.公保養老給付每月優惠
      存款利息。3.按退休生效時本（年功）俸（薪）額及退休
      核定年資，依退休生效日當年度（如當年度尚未訂定，則
      依前一年度）軍公教人員年終工作獎金（慰問金）發給注
      意事項計算之全年年終慰問金十二分之一之金額。（二）
      最後在職同等級人員現職待遇，指下列各目合計之金額：
      1.按退休等級及最後在職待遇標準，依公務人員俸給法規
      規定計算每月實際支領本（年功）俸（薪）額，加計按各
      類人員適用之技術或專業加給及人數加權平均計算所得之
      各職等定額技術或專業加給。2.申請退休之公務人員就下
      列標準選擇對其較為有利者所計算之主管職務加給：（1
      ）自最後在職之月起，往前推算三十六個月，依公務人員
      俸給法規規定支領主管職務加給之月平均數。但第一項第
      二款人員於該期間同時具有第一項第一款、第二款年資者
      ，應按各退休所得上限百分比及年資比例計算合計之；該
      合計數不再按退休所得上限百分比折算。（2 ）曾依公務
      人員俸給法規規定支領主管職務加給合計三十六個月以上
      ，其退休職等為委任第五職等者，加計定額二千元主管職
      務加給，每增加一職等增給五百元，最高增至簡任第十四
      職等定額為六千五百元。但支領主管職務加給合計滿十日
      以上未滿三十六個月者，按上開定額之半數加計。3.按最
      後在職待遇標準依退休生效日當年度（如當年度尚未訂定
      ，則依前一年度）軍公教人員年終工作獎金（慰問金）發
      給注意事項計算之全年年終工作獎金十二分之一之金額。
      …（第7 項）本點規定實施前已退休之公務人員，於本點
      規定實施後優惠存款期滿續存時，應依最後退休等級及最
      後服務機關核實證明最後在職時具有前項第二款之俸給項
      目；其中除技術或專業加給按前項第二款第一目後段之定
      額標準計算外，應按本點規定實施時待遇標準及當年度（
      如當年度尚未訂定，則依前一年度）軍公教人員年終工作
      獎金（慰問金）發給注意事項計算每月退休所得及最後在
      職同等級人員現職待遇。…（第8 項）前項人員每月退休
      所得超過依第一項計算之退休所得上限百分比者，減少其
      養老給付得辦理優惠存款之金額，使不超過退休所得上限
      百分比…。」為公保優存要點第3 點之1 所明定。
（二）次按，退休公務人員退休金優惠存款制度之建立，係立法
      院法制委員會於48年7 月15日審議公務人員退休法修正草
      案時，基於早期公務人員每月待遇所得微薄，且其支領之
      一次退休金係以其最後在職之月俸額及本人實物代金為基
      數之內涵，造成退休實質所得偏低，為照顧退休人員生活
      ，乃決議由銓敘部邀請有關機關研商。銓敘部爰與財政部
      於49年11月2 日會銜訂定發布「退休公務人員退休金優惠
      存款辦法」（按：現已修正為「退休公務人員一次退休金
      優惠存款辦法」）；而退休公務人員公保養老給付優惠存
      款制度，亦係基於上述因素及軍保退伍給付已得辦理優惠
      存款之考量，由被告於63年12月17日訂定具行政規則性質
      之退休公務人員公保養老給付金額優惠存款要點，另行政
      院64年2 月3 日以臺64財字第989 號令訂定發布本件學校
      退休教職員公保養老給付金額優惠存款要點全文6 點後開
      辦。上開優惠存款要點所訂之早期優惠存款利率係以兩年
      期銀行定存利率的1.5 倍作為計算優惠利息的浮動標準，
      以維護早期退休公務人員的經濟安全，但由於後來銀行利
      率不斷的攀升，甚至一度高達12% ，若再以1.5 倍計算，
      已經是18% 。政府為避免銀行利率不斷上揚造成國庫的沈
      重負擔，遂將1.5 倍浮動利率調整為固定18% ，以補充退
      休所得之不足。又「何種事項應以法律直接規範或委由命
      令予以規定，與所謂規範密度有關，應視規範對象、內容
      或法益本身及其所受限制之輕重而容許合理之差異：諸如
      剝奪人民生命或限制人民身體自由者，必須遵守罪刑法定
      主義，以制定法律之方式為之；涉及人民其他自由權利之
      限制者，亦應由法律加以規定，如以法律授權主管機關發
      布命令為補充規定時，其授權應符合具體明確之原則；若
      僅屬與執行法律之細節性、技術性次要事項，則得由主管
      機關發布命令為必要之規範，雖因而對人民產生不便或輕
      微影響，尚非憲法所不許。又關於給付行政措施，其受法
      律規範之密度，自較限制人民權益者寬鬆，倘涉及公共利
      益之重大事項者，應有法律或法律授權之命令為依據之必
      要，乃屬當然。」司法院釋字第443 號解釋理由可資參照
      ；依層級化法律保留原則體系，就關於給付行政措施，應
      屬低密度法律保留，是以給付行政措施應對何一群體、何
      種事項為給付，給付之種類，項目為何，應由行政機關基
      於其行政之積極性、公益性，酌量當時之社會經濟狀況，
      財政收支情形，除非涉及公共利益之重大事項，應有法律
      或法律授權之命令為依據之必要外，自應有行政機關整體
      性考量之自由形成空間。優惠存款制度之形成及沿革已如
      前述，實乃一項政策性之補助措施，於審酌政府財力負擔
      及各類公務人員待遇類型等因素，考量整體公益衡平原則
      ，並兼顧退休公務人員之實質權益保障，在政府補助性支
      出之資源有限情況下，主管機關自得本其權責就適用之對
      象與範圍，為必要及限定性之分配，以期有限之資源發揮
      最大之效益。被告早期為照顧現職所得及退休所得偏低之
      公務人員，在會商財政部等有關機關同意後，訂定發布公
      保優存要點，此係屬給付行政措施，且僅適用於特定族群
      ，依上說明，其受法律規範之密度，應較限制人民權益者
      寬鬆，故無以法律或法律授權之命令為依據之必要。而歷
      經十餘年後，被告考慮社會經濟狀況、財政收支情形與整
      體公益衡平原則，審酌得適用之對象、範圍及辦理優惠存
      款之額度，依權限修正該要點，以符合正當性與公平性，
      自無違反法律保留原則情事，原告就此所述，並無可採。
（三）次按所謂法律適用上之不溯既往原則，係指新訂生效之法
      規，對於法規生效前已發生事件，除非法律另有明文規定
      ，原則上不得適用而言。此所稱事件，係指符合特定法規
      構成要件之全部法律事實；至於已發生事件之「發生」者
      ，則指該全部法律事實在現實生活中完全具體實現。承上
      所述，系爭公保優存要點性質上屬行政規則，而非法律，
      原告稱原處分援用公保優存要點違反法律不溯既往原則云
      云，已有未合。況原告以其所具84年7 月1 日以前公保年
      資核發之養老給付依公保優存要點辦理優惠存款者，在該
      要點修正後，無論是已辦理退休公務人員或將來辦理退休
      公務人員，因仍須依該要點之相關規定辦理優惠存款（首
      次辦理或換約續存；依系爭公保優存要點第5 點準用退休
      公務人員一次退休金優惠存款辦法第3 條規定，退休金之
      儲存，除期滿得續存外，其期限定為1 年及2 年兩種），
      均受相同之規範。而退休所得合理化之興革措施，係基於
      現時之社會經濟狀況、財政收支情形及社會公平，調整政
      府日後之給付範圍，並未影響已辦理退休人員既已取得之
      優惠存款孳息，換言之，系爭新規定係直接適用於規定變
      更生效後繼續發生之事實，對於已退休公務人員於方案實
      施前已領取之優惠存款利息，並無庸依新法規定計算繳回
      ，且方案實施時，其原存單未到期者，仍得適用原規定（
      系爭公保優存要點第3 點之1 第7 項規定參照），乃俟期
      滿換約後，始適用公保優存要點修正之規定，並未溯及於
      該要點變更生效日之前而為適用，僅往後生效一體適用，
      亦無溯及適用之事。是原告就此之主張，核難憑採。
四、綜上所述，本件原告原係臺北巿汽車駕駛訓練中心人事室主
    任，經被告核定自94年6 月2 日退休生效（支領月退休金）
    在案，並將其領得之公保養老給付金額1,377,000 元與臺灣
    銀行基隆分行訂立優惠儲蓄存款契約，其後因被告推動改革
    方案增訂公保優存要點第3 點之1 ，被告乃以原處分依據前
    開要點各項規定重行核定原告於優惠存款期滿後得辦理續存
    之最高金額為1,242,734 元，而經換算後並未超過依最後在
    職同薪級人員現職待遇計算之退休所得上限百分比，其認事
    用法並無違誤；訴願決定遞予維持，亦無不合，原告起訴請
    求撤銷訴願決定及原處分，為無理由，應予駁回。
五、本件事證已臻明確，兩造其餘攻擊、防禦方法，經核與判決
    之結果不生影響，無庸逐一論述，併予敘明。
六、據上論結，本件原告之訴為無理由，爰依行政訴訟法第98條
    第1 項前段之規定，判決如主文。
中    華    民    國    97    年     3    月    26    日
                臺北高等行政法院第一庭
                                審判長法  官  王立杰
                                      法  官  林惠瑜
                                      法  官  周玫芳
上為正本係照原本作成。
如不服本判決，應於送達後20日內，向本院提出上訴狀並表明上
訴理由，如於本判決宣示後送達前提起上訴者，應於判決送達後
20日內補提上訴理由書（須按他造人數附繕本）。
中    華    民    國    97    年     3    月    26    日
                                      書記官  何閣梅


司法院資訊處製作；財團法人民間司法改革基金會備份。
